---
output:
  pdf_document: default
  html_document: default
---

# Andmeanalüüs

Andmeanalüüsi tegin mina, peacecop kalmer:, üksi. Kui arvutustulemuste
koht on kas tabelis
\@ref(tab:comparing-theoretical-forces-to-actual-applied-to-same-point)
või \@ref(tab:parallel-forces), siis need arvutused on näidatud vahetult
enne vastavat tabelit.

Andmeanalüüs esimese praktilise osa kohta:

1.  Lasin arvutada raskusjõu ehk tasakaalustava jõu $P = m \cdot g$
    (raskuse kaalu) arvväärtuse ja kandsin selle tabelisse
    \@ref(tab:comparing-theoretical-forces-to-actual-applied-to-same-point).

    ```{r p, attr.source = ".numberLines"}
    p <- c(m[1] * g, m[2] * g)
    ```

2.  Valisin sobiva mastaabi $1 \cdot 10^{-2} \cdot m = 1 N$ ja kandsin
    joonistele \@ref(fig:adding-forces-1) ja \@ref(fig:adding-forces-2)
    õige pikkusega lõigud (vektorite $\overrightarrow{F}$,
    $\overrightarrow{Q}$, $\overrightarrow{P}$ pikkused), mis vastavad
    dünamomeetri näidule. Kirjutasin juurde mastaabi, st mitu
    pikkusühikut olen võtnud vastavaks ühele njuutonile.

3.  Konstrueerisin vektoritele $\overrightarrow{F}$ ja
    $\overrightarrow{Q}$ rööpküliku. Kuigi juhendis on kirjas, et seda
    tuleb teha joonlaua ja sirkli abil, kasutasin ma kaasaegset
    vahendit, mille nimi on GeoGebra [@geogebra]. Jah, ma oskan
    konstrueerida rööpkülikut nii kahe joonlaua kui sirkli ja
    joonlauaga, aga niiviisi konstrueerimise tulemus ei ole
    reprodutseeritav, kuigi nii saab konstrueerida nt looduses.

4.  Lasin röökülikule joonestada pikema diagonaali *R*.

    ```{=tex}
    \begin{figure}
    \begin{subfigure}{0.55\textwidth}
    \begin{tikzpicture}[line cap=round,line join=round,>=triangle 45,x=1cm,y=1cm]
    \begin{axis}[
    x=1cm,y=1cm,
    axis lines=middle,
    ymajorgrids=true,
    xmajorgrids=true,
    xmin=-4.448369560180092,
    xmax=4,
    ymin=-11,
    ymax=12,
    xtick={-4,-3,...,3},
    ytick={-10,-9,...,11},
    \axispapermm,
    xlabel={jõud [N]},
    ylabel={jõud [N]}]
    \clip(-4.448369560180092,-10.07662339842799) rectangle (9.148475046770661,13.444828113324013);
    \fill[line width=2pt,color=zzttqq,fill=zzttqq,fill opacity=0.10000000149011612] (0,0) -- (2.4721359549995796,7.608452130361228) -- (-0.592041817476332,10.179602569107386) -- (-3.0641777724759116,2.571150438746158) -- cycle;
    \draw [->,line width=1pt] (0,0) -- (0,-9.8182);
    \draw [->,line width=1pt] (0,0) -- (2.4721359549995796,7.608452130361228);
    \draw [->,line width=1pt] (0,0) -- (-3.0641777724759116,2.571150438746158);
    \draw [->,line width=.5pt] (-3.0641777724759116,2.571150438746158) -- (-0.592041817476332,10.179602569107386);
    \draw [line width=.5pt,color=zzttqq] (0,0)-- (2.4721359549995796,7.608452130361228);
    \draw [line width=.5pt,color=zzttqq] (2.4721359549995796,7.608452130361228)-- (-0.592041817476332,10.179602569107386);
    \draw [line width=.5pt,color=zzttqq] (-0.592041817476332,10.179602569107386)-- (-3.0641777724759116,2.571150438746158);
    \draw [line width=.5pt,color=zzttqq] (-3.0641777724759116,2.571150438746158)-- (0,0);
    \draw [->,line width=1pt] (0,0)-- (-0.592041817476332,10.179602569107386);
    \begin{scriptsize}
    \draw [fill=ududff] (0,0) circle (2.5pt);
    \draw[color=ududff] (1,0.8546729628492933) node {$O$};
    \draw [fill=ududff] (0,-9.8182) circle (2.5pt);
    \draw[color=ududff] (0.3105260522526718,-8.976891599099813) node {$C$};
    \draw[color=black] (1,-4.296439320937871) node {$\overrightarrow{P}$};
    \draw[color=black] (2,4.436918561219047) node {$\overrightarrow{Q}$};
    \draw [fill=uuuuuu] (2.4721359549995796,7.608452130361228) circle (2pt);
    \draw[color=uuuuuu] (2.7945649708302134,8.411380830943154) node {$B$};
    \draw[color=black] (-2.3500527432952856,1) node {$\overrightarrow{F}$};
    \draw [fill=uuuuuu] (-3.0641777724759116,2.571150438746158) circle (2pt);
    \draw[color=uuuuuu] (-4,3.3648596595171503) node {$A$};
    \draw [fill=uuuuuu] (-0.592041817476332,10.179602569107386) circle (2pt);
    \draw[color=uuuuuu] (-1,10.97386308379159) node {$D$};
    \draw[color=black] (0,5.718159687643265) node {$\overrightarrow{R} = 10.2$};
    \end{scriptsize}
    \end{axis}
    \end{tikzpicture}
      \caption{Esimese katse jõuvektorid on esitatud mõõtkavas 1:1.} \label{fig:adding-forces-1}
    \end{subfigure}
    \hspace{.2cm}
    \begin{subfigure}{0.45\textwidth}
    \begin{tikzpicture}[line cap=round,line join=round,>=triangle 45,x=1cm,y=1cm]
    \begin{axis}[
    x=.5cm,y=.5cm,
    axis lines=middle,
    ymajorgrids=true,
    xmajorgrids=true,
    xmin=-6,
    xmax=6,
    ymin=-22,
    ymax=24.080091226829857,
    xtick={-6,-8,...,6},
    ytick={-20,-18,...,22},
    \axispapermm,
    xlabel={jõud [N]},
    ylabel={jõud [N]}]
    \clip(-10.05208112091064,-21.228977271558005) rectangle (20.34884225865241,24.080091226829857);
    \fill[line width=2pt,color=zzttqq,fill=zzttqq,fill opacity=0.10000000149011612] (0,0) -- (4.944271909999159,15.216904260722456) -- (-0.3042003219248981,21.254580902504635) -- (-5.248472231924057,6.037676641782177) -- cycle;
    \draw [->,line width=1pt] (0,0) -- (0,-19.636);
    \draw [->,line width=1pt] (0,0) -- (4.944271909999159,15.216904260722456);
    \draw [->,line width=1pt] (0,0) -- (-5.248472231924057,6.037676641782177);
    \draw [->,line width=.5pt] (-5.248472231924057,6.037676641782177) -- (-0.3042003219248981,21.254580902504635);
    \draw [line width=.5pt,color=zzttqq] (0,0)-- (4.944271909999159,15.216904260722456);
    \draw [line width=.5pt,color=zzttqq] (4.944271909999159,15.216904260722456)-- (-0.3042003219248981,21.254580902504635);
    \draw [line width=.5pt,color=zzttqq] (-0.3042003219248981,21.254580902504635)-- (-5.248472231924057,6.037676641782177);
    \draw [line width=.5pt,color=zzttqq] (-5.248472231924057,6.037676641782177)-- (0,0);
    \draw [->,line width=1pt] (0,0)-- (-0.3042003219248981,21.254580902504635);
    \begin{scriptsize}
    \draw [fill=ududff] (0,0) circle (2.5pt);
    \draw[color=ududff] (1,1.0747770924871178) node {$O$};
    \draw [fill=ududff] (0,-19.636) circle (2.5pt);
    \draw[color=ududff] (1,-20) node {$C$};
    \draw[color=black] (1,-9.273229519402754) node {$\overrightarrow{P}$};
    \draw[color=black] (4,8.031911481271836) node {$\overrightarrow{Q}$};
    \draw [fill=uuuuuu] (4.944271909999159,15.216904260722456) circle (2pt);
    \draw[color=uuuuuu] (5.382233825636756,16.158312153885916) node {$B$};
    \draw[color=black] (-4,2.5948232614652915) node {$\overrightarrow{F}$};
    \draw [fill=uuuuuu] (-5.248472231924057,6.037676641782177) circle (2pt);
    \draw[color=uuuuuu] (-5.5,6.979571825825408) node {$A$};
    \draw [fill=uuuuuu] (-0.3042003219248981,21.254580902504635) circle (2pt);
    \draw[color=uuuuuu] (0.12053554840468864,22.23849682979861) node {$D$};
    \draw[color=black] (-0.054854394169713494,11) node {$\overrightarrow{R} = 21.26$};
    \end{scriptsize}
    \end{axis}
    \end{tikzpicture}
      \caption{Teise katse jõuvektorid on esitatud mõõtkavas 1:2.} \label{fig:adding-forces-2}
    \end{subfigure}
      \caption{Katsete jõuvektorid} \label{fig:adding-forces}
    \end{figure}
    ```

5.  Märkisin GeoGebra joonistelt diagonaali *R* (resultantjõu) pikkuse.

    ```{r r_eksp, attr.source = ".numberLines"}
    r_eksp <- c(10.2, 21.26)
    ```

6.  Lasin arvutada resultantjõu teoreetilise väärtuse $R_{teor}$
    vastavalt valemile \@ref(eq:cosine-theorem).

    ```{r r_teor, attr.source = ".numberLines"}
    r_teor <- sqrt(f^2 + q^2 + 2 * f * q * cos(alpha * pi / 180))
    ```

7.  Lasin arvutada jõudude $R_{eksp}$ ja $R_{teor}$ suhtelise erinevuse
    $R_r = \frac{|R_{eksp} - R_{teor}|}{R_{teor}}$.

    ```{r relative_rs, attr.source = ".numberLines"}
    relative_difference_r_eksp_r_teor = abs(r_eksp - r_teor) / r_teor
    ```

8.  Võrdlesin resultantjõu suurust tasakaalustava jõuga (raskuse
    kaaluga), milleks lasin arvutada resultantjõu $R_{eksp}$ ja
    tasakaalustava jõu (raskuse kaaluga) *P* suhtelise erinevuse
    $R_{RP} = \frac{|R_{eksp} - P|}{R_{eksp}}$.

    ```{r relative_p, attr.source = ".numberLines"}
    relative_difference_r_eksp_p = abs(r_eksp - p) / r_eksp
    ```

9.  Lasin koostada tabeli
    \@ref(tab:comparing-theoretical-forces-to-actual-applied-to-same-point)
    kõikide sisend- ja väljundandmetega.

    ```{r comparing-theoretical-forces-to-actual-applied-to-same-point, attr.source = ".numberLines"}
    columns = c(
      "Katse nr.",
      "$m$ [kg]",
      "$F$ [N]",
      "$Q$ [N]",
      "$\\alpha$ [°]",
      "$R_{eksp}$ [N]",
      "$R_{teor}$ [N]",
      "$P$ [N]",
      "Jõudude $R_{eksp}$ ja $R_{teor}$ suhteline erinevus",
      "Jõudude $R_{eksp}$ ja $P$ suhteline erinevus"
    )
    id <- c(paste(1:2, ".", sep = ""))
    same_point_different_lines <- data.frame(
      "id" <-  id,
      "m" <- m,
      "f" <- f,
      "q" <- q,
      "alpha" <- alpha,
      "r_eksp" <- r_eksp,
      "r_teor" <- sapply(r_teor, signif, digits = 3),
      "p" <- p,
      "relative_difference_r_eksp_r_teor" <- sapply(relative_difference_r_eksp_r_teor, signif, digits = 3),
      "relative_difference_r_eksp_p" <- relative_difference_r_eksp_p
    )
    if (knitr::opts_knit$get('rmarkdown.pandoc.to') == "docx") {
      library(flextable)
      flextable(same_point_different_lines)
    } else {
      library(kableExtra)
      colnames(same_point_different_lines) <- columns
      kable(
    same_point_different_lines,
    format = "latex",
    booktabs = TRUE,
    escape = FALSE,
    caption = "Samas punktis rakendatud erisihiliste vektorite katse andmed. Paremaks ülevaatlikkuseks on väärtused vajadusel ümardatud kolme tüvenumbrini",
    digits = 3
      ) %>% kable_styling(    bootstrap_options = c("striped", "bordered", "condensed", "responsive", "hover"),
    latex_options = "scale_down",
    full_width = TRUE
      ) %>% column_spec(1, width = ".5cm") %>% column_spec(9, width = "2cm") %>% column_spec(10, width = "2cm")
    }
    ```
    
    Tabelis \@ref(tab:comparing-theoretical-forces-to-actual-applied-to-same-point) on muuseas esitatud eksperimentaalse ja teoreetilise jõu väärtused. Täpsem on eksperimentaalne ehk katseliselt kindlaks tehtud väärtus, sest teoreetilise jaoks on mitu sisendit, millest igaüks on ebatäpne.

Andmeanalüüs teise praktilise osa kohta:

1.  Lasin arvutada jõud *F* ja *Q* masside $m_1$ ja $m_2$ kaudu (joonis
    \@ref(fig:schema-joining-parallel-forces)). Muide, juhendis on
    viidatud hoopis joonisele \@ref(fig:adding-vectors).

    ```{r second-experiment-f-q, attr.source = ".numberLines"}
    f <- m_1 * g
    q <- m_2 * g
    ```

2.  Lasin arvutada suhted $\frac{Q}{F}$ ja $\frac{AM}{BM}$.

    ```{r qf-ambm, attr.source = ".numberLines"}
    q_over_f <- q / f
    am_over_bm <- am / bm
    ```

3.  Arvestades, et $\frac{Q}{F} = \frac{AM}{BM}$, siis ideaaljuhul peaks
    nende jagatiste vahe võrduma nulliga, st
    $\frac{Q}{F} - \frac{AM}{BM} = 0$. Lasin leida, millise tulemuse
    annab meie katseandmetel vahe $\frac{Q}{F} - \frac{AM}{BM} = 0$.

    ```{r qf-less-ambm, attr.source = ".numberLines"}
    difference_q_over_f_and_am_over_bm = q_over_f - am_over_bm
    ```

4.  Lasin koostada tabeli \@ref(tab:parallel-forces) kõikide sisend- ja
    väljundandmetega.

    ```{r parallel-forces, attr.source = ".numberLines"}
    columns = c(
      "Katse nr.",
      "$m_1$ [kg]",
      "$m_2$ [kg]",
      "$F_{0}$ [N]",
      "$F$ [N]",
      "$Q_{0}$ [N]",
      "$Q$ [N]",
      "$AM$ [cm]",
      "$BM$ [cm]",
      "$\\frac{Q}{F}$",
      "$\\frac{AM}{BM}$",
      "$\\frac{Q}{F} - \\frac{AM}{BM}$"
    )
    id <- c(paste(1:2, ".", sep = ""))
    parallel_forces <- data.frame(
      "id" <-  id,
      "m_1" <- m_1,
      "m_2" <- m_2,
      "f_from_device" <- f_from_device,
      "f" <- signif(f, digits = 3),
      "q_from_device" <- q_from_device,
      "q" <- signif(q, digits = 3),
      "am" <- am,
      "bm" <- bm,
      "q_over_f" <- q_over_f,
      "am_over_bm" <- signif(am_over_bm, digits = 3),
      "difference_q_over_f_and_am_over_bm" <- signif(difference_q_over_f_and_am_over_bm, digits = 3)
    )
    if (knitr::opts_knit$get('rmarkdown.pandoc.to') == "docx") {
      library(flextable)
      flextable(parallel_forces)
    } else {
      library(kableExtra)
      colnames(parallel_forces) <- columns
      kable(
    parallel_forces,
    format = "latex",
    booktabs = TRUE,
    escape = FALSE,
    caption = "Rööpsete jõudude katseandmed",
    digits = 24
    ) %>% kable_styling(
    bootstrap_options = c("striped", "bordered", "condensed", "responsive", "hover"),
    latex_options = "scale_down",
    full_width = TRUE
      ) %>% column_spec(1, width = "1cm") %>% column_spec(2, width = "1.5cm") %>% column_spec(3, width = "1.2cm") %>% column_spec(4, width = "1.4cm") %>% column_spec(5, width = "1.6cm") %>% column_spec(6, width = "1.5cm") %>% column_spec(7, width = "2cm") %>% column_spec(8, width = ".8cm") %>% column_spec(9, width = "1.5cm") %>% column_spec(10, width = "2cm") %>% column_spec(11, width = "2cm")
    }
    ```
