```{r setup, include=FALSE}
knitr::opts_chunk$set(echo = TRUE)

include_svg = function(path) {
  if (knitr::is_latex_output()) {
    output = xfun::with_ext(path, 'pdf')
    # you can compare the timestamp of pdf against svg to avoid conversion if necessary
    system2('rsvg-convert', c('-f', 'pdf', '-a', '-o', shQuote(c(output, path))))
  } else {
    output = path
  }
  knitr::include_graphics(output)
}
```

# Teoreetiline osa

Katsed näitavad, et vabale veepinnale lastud tilk õli (riitsinusõli, oliiviõli) valgub vee pinnal laiali praktiliselt molekulaarse kihina. Õli molekule saab vaadelda vertikaalsuunas tugevasti väljavenitatud moodustisena, mis jäävad vee pinnale joonisel \@ref(fig:molecular-level) näidatud asendis.

```{r molecular-level, fig.cap = "Õli teoreetiline molekulaarne kiht vedeliku pinnal"}
include_svg("molecular-level.svg")
```

Sellise molekulaarse kihi tekkimisel saab määrata katses kasutatud õli molekulide lineaarmõõtmete suurusjärgu. Kui õlitilgas on *N* molekuli ristlõikepindalaga $S_m$, siis korrutis $N \cdot S_m = S$ annab molekulaarse kihina veepinnale laialivalgunud õli kogupindala. Siit

```{=tex}
\begin{equation}
S_m = \frac{S}{N} = \frac{\pi \cdot D^2}{4 \cdot N},
(\#eq:area-cross-section-molecule)
\end{equation}
```

kus *D* on tekkinud ringikujulise õlilaigu diameeter. Molekulide arvu *N* õlitilgas saab leida, kui on teada õlitilga mass *m* ja molaarmass *M* järgmiselt:

```{=tex}
\begin{equation}
N = \frac{m}{M} \cdot N_A,
(\#eq:number-molecules-in-drop)
\end{equation}
```

kus $N_A$ on Avogadro arv ($N_A = 6.022 \cdot 10^{23} \cdot \frac{1}{mol}$). Valemitest \@ref(eq:area-cross-section-molecule) ja \@ref(eq: number-molecules-in-drop) saame avaldada ühe molekuli ristlõikepindala:

```{=tex}
\begin{equation}
S_m = \frac{\pi \cdot D^2 \cdot M}{4 \cdot m \cdot N_A}
(\#eq:area-cross-section-molecule)
\end{equation}
```

Monomolekulaarse kihi rumala *V* on avaldatav järgmise seose abil:

```{=tex}
\begin{equation}
V = S \cdot h \rightarrow h = \frac{V}{S},
(\#eq:volume-monomolecular-level)
\end{equation}
```

kus *h* on kihi kogupindala *S* kõrgus. Samas on ruumala väljendatav ka õli tiheduse $\rho$ kaudu valemiga
```{=tex}
\begin{equation}
V = \frac{m}{\rho}.
(\#eq:volume-monomolecular-level-by-mass-denscity)
\end{equation}
```

Võttes arvesse avaldisi \@ref(eq:area-cross-section-molecule), \@ref(eq:volume-monomolecular-level) ja \@ref(eq:volume-monomolecular-level-by-mass-denscity) saame kihi kõrguse *h* jaoks järgmise seose:
```{=tex}
\begin{equation}
h = \frac{m}{\rho \cdot S} = \frac{m}{\rho \cdot S_m \cdot N} = \frac{4 \cdot m}{\pi \cdot \rho \cdot D^2}
(\#eq:volume-monomolecular-level-by-mass-denscity)
\end{equation}
```

Ja nii saamegi õli molekuli pikkuse (kihi kõrguse) *h*.

Kirjeldatud meetodi molekuli mõõtmete hindamiseks pakkus välja 1932. aastal Nobeli preemia laureaat, Ameerika füüsik I. Langmuir (1881 - 1957).
