```{r, echo=FALSE, results='asis'}
cat("\\twocolumn")
```
# Töö käik

## Teoreetilised alused

Kuna jõud on vektoriaalne suurus, siis on jõul nii väärtus kui suund. Vektoreid saab liita. Sihitisele mõjuva koondjõu vektor on sellele sihitisele mõjuvate jõudude vektorite summa. Kui ese on taustsüsteemi suhtes paigal, siis on sellele esemele selles taustsüsteemis mõjuvate jõudude summa null. Kui jõud mõjuvad samasihiliselt, on nende vektoreid lihtne liita: tuleb need vaid nihutada samale sirgele niimoodi, et iga järgmise jõu vektori alguspunkt ühtib eelmise jõu vektori lõpppunktiga. Selleks ei pea vektorid isegi mitte samasihilised olema.

Siinses töös käsitleme vektoreid tasandil. Kui vektorid on üksteisega risti, saab nende resultantvektori pikkuse arvutada Pythagorase teoreemi abil. Kui vektorid pole üksteisega risti, siis kui on teada nende ühendatud kahe vektori vaheline nurk, saab kasutada resultantvektori pikkuse arvutamiseks koossinusteoreemi. Eks Pythagorase teoreem olegi koossinusteoreemi erijuht! Seetõttu esitan siinkohal koossinusteoreemi (\@ref(thm:koossiinusteoreem)):

```{theorem koossiinusteoreem, name="Koossiinusteoreem"}
Kolmnurga külje pikkus on võrdne ruutjuurega selle kolmnurga teiste külgede pikkuste ruutude ning nende teiste külgede pikkuste ja nende vahelise nurga koosinuse kahekordse korrutise vastandarvu summast. [@koossiinusteoreem]
```

Üks vektoriaalne suurus on gravitatsioonist tingitud standardkiirendus. Korduvates katsetes aastates 1995 - 2017 mõõdeti selleks Suurupis iga kord $9.8182 \cdot \frac{m}{s^2}$ [@oja2021absolute].

## Töö sisu

### Praktiline osa 1: Samas punktis rakendatud erisihiliste vektorite liitmisreegli katseline kinnitamine

1. Riputasime dünamomeetrite $D_1$ ja $D_2$ külge lõdvalt konksudega kolmeharulise nööri (joonis *\@ref(fig:setting-up-test-device)*).

2. Nullisime dünamomeetrite näidud nende skaala pööramisega. Selleks tuli skaalat hoidev kruvi dünamomeetri korpusel veidi lahti keerata ja dünamomeetri väliskestale kinnitatud rõngast ümber dünamomeetri keerata. Pärast nullimist tuli skaalat hoidev kruvi taas kinni keerata. Huvitav asjaolu oli, et ühel dünamomeetril see kruvi mitte isegi ei logisenud, vaid seda polnudki.

3. Vineerplaadile kinnitasime kinnitusnätsuga puhta valgevõitu paberilehe *L*, mille vorming oli *A3*.

4. Alla rippuva nööri otsa riputasime raskuse, mille massi *m* kandsime tabelisse *\@ref(tab:comparing-theoretical-forces-to-actual-applied-to-same-point)*.

5. Märkisime paberilehele nööride lõikumispunkti *O* ja sellest võimalikult kaugele iga nööri suunas ühe punkti *A*, *B* ja *C*. Seda on hästi võimalik teha nööri varju järgi, kui suunata paberilehele paralleelne valgusvoog. Mina seda meetodit siiski ei kasutanud, kuna ei tulnud selle peale ega viitsinud nii palju lugeda ka, vaid panin kirjutusvahendi vastu nööri ja märkisin punktid.

6. Fikseerisime dünamomeetri näidud ja kandsime tabelisse *\@ref(tab:comparing-theoretical-forces-to-actual-applied-to-same-point)*.

7. Nautisime õhkkonda. (Juhendis on see punkt tühi.)

8. Eraldasime paberilehe vineerplaadilt ja ühendasime joonlaua abil punktid *AO*, *BO* ja *CO*, st ühendasime joonlaua abil nööride lõikumispunkti (jõudude rakenduspunkti) *O* punktidega *A*, *B* ja *C*. Saime sirged, mis näitavad jõudude $\overrightarrow{F}$, $\overrightarrow{Q}$ ja $\overrightarrow{P} = m \cdot \overrightarrow{g}$ suunda.

9. Mõõtsime nurga $\alpha$ malli abil.

10. Kordasime katset teistsuguse tasakaalustava jõu ja nurga $\alpha$ korral. Katseandmed kandsime tabeli *\@ref(tab:comparing-theoretical-forces-to-actual-applied-to-same-point)* sisu teise ritta.

### Praktiline osa 2: Rööpsete jõudude liitmine

1. Panime dünamomeetri aasadest läbi raudvarva (joonis *\@ref(fig:schema-joining-parallel-forces)*) ja nullisime dünamomeetrite näidud.

2. Riputasime kahte kohta raudvarvale erinevad raskused ja kuigi soovitati märkida viltpliiatsi või markeriga varvale nende rakenduspunktid *A* ja *B*, tegutsesime hoopis vastupidi paigutades raskused muude katsetajate poolt juba varasemalt tähistatud kohtadesse.

3. Võtsime raskused varvalt maha, ühendasime need ja riputasime koos varvale. Nihutasime raskust mööda varvast senikaua, kuni dünamomeetrid näitasid endisi väärtusi. Sellega olime leidnud resultantjõu rakenduspunkti *M*.

4. Mõõtsime joonlaua abil resultantjõu rakenduspunkti ja eelnevalt varvale märgitud rööpjõudude rakenduspunktide vahelised kaugused *AM* ja *BM*. Kandsime andmed tabelisse *\@ref(tab:parallel-forces)*.

5. Sooritasime kirjeldatud viisil veel teise katse kasutades selleks teisi raskusi ning rakenduspunktide *A* ja *B* teisi asukohti.

6. Katse lõpetades pidime kustutama varvalt vildika jooned ära, kuid me ei teinud seda, kuna me ei teinud sinna ka tähistusi.

## Andmete kogumise-salvestamise metoodika.

Sisendandmed mõõtsime ja salvestasime käsitsi.
```{r, echo=FALSE, results='asis'}
cat("\\onecolumn")
```